【裁判字號】    97,易,1100
【裁判日期】    971103
【裁判案由】    恐嚇等
【裁判全文】
臺灣高雄地方法院刑事判決              97年度易字第1100號
公  訴  人  臺灣高雄地方法院檢察署檢察官
被      告  己○○
            庚○○
                      號
            乙○○
上列一人
選任辯護人  萬維堯律師
被      告  甲○○  男  26歲.
                    身分證統一.
                    住高雄縣鳳.
選任辯護人  楊昌禧律師
            梁育誠律師
上列被告因恐嚇等案件，經檢察官提起公訴（97年度偵字第1144
1 號、9335號），本院判決如下：
    主  文
己○○犯重利罪，處拘役伍拾伍日，如易科罰金，以新臺幣壹仟
元折算壹日。
庚○○、乙○○、甲○○均犯共同恐嚇危害安全罪，各處拘役肆
拾日，如易科罰金，均以新臺幣壹仟元折算壹日。
    事  實
一、己○○基於乘他人急迫貸與金錢而取得與原本顯不相當重利
    之犯意，於民國96年10月10日，乘戊○○因工作資金調度上
    急迫需款之際，在位於高雄市三民區○○○路之「欣欣藥局
    」，貸款新臺幣（下同）10萬元予戊○○，約定借款期間為
    1 個月，利息為1 萬元，屆期如未依約清償，每月需另給付
    利息1 萬元，上開利息之約定經換算為週年利率133 ％，借
    款期間1 個月之利息1 萬元先扣，實付9 萬元，且要求戊○○交付金額為10萬元之本票及支票各1 紙作為債務擔保，並
    需交付身分證影本、戶口名簿影本各1 份，除96年11月10日
    前之利息已預扣外，戊○○另分3 次，共交付己○○自97年
    11月10日起至97年2 月10日止之利息3 萬元，己○○以此方
    式取得與原本顯不相當之重利。
二、庚○○於96年3 月初某日，受己○○所託向戊○○催討上開
    10萬元債務，庚○○竟與乙○○、甲○○共同基於恐嚇之犯
    意，於97年3 月20日晚上9 時25分許，在位於高雄市○○區
    ○○路171 號戊○○之父丙○○及母丁○○○之住處前，以
    由甲○○將丙○○家之機車、腳踏車踢倒，且3 人均大聲罵
    三字經之方式恐嚇丙○○、丁○○○，致使丙○○、丁○○○心生生命、身體可能被加害之畏懼。嗣經警據報到場處理
    ，並於庚○○位於高雄市鼓山區○○○路105 號之處所扣得
    上開本票、支票、身分證影本各1 張，而循線查獲上情。
三、案經高雄市政府警察局鼓山分局移送臺灣高雄地方法院檢察
    署檢察官偵查起訴。
    理  由
一、證據能力之判斷：
    按被告以外之人於審判外之言詞或書面陳述，除法律有規定
    者外，依刑事訴訟法第159 條第1 項之規定，雖不得作為證
    據，但依同法第159 條之5 規定，經當事人於審判程序同意
    作為證據，法院審酌該言詞陳述或書面陳述作成時之情況，
    認為適當者，仍得作為證據。而本件關於證人戊○○、李吉
    南警詢中之陳述、證人丙○○檢察官偵查中之陳述、值勤員
    警在高雄市政府警察局鼓山分局（下稱鼓山分局）內惟所受
    理各類案件紀錄表、鼓山分局員警工作紀錄簿之陳述等證據
    ，被告4 人均明確表示不爭執，且辯護人2 人亦未加以爭執
    （詳本院97年度審易字第1639號卷第36頁正、反面、第46頁
    、第48頁），且復未於嗣後之審判程序中加以爭執，本院審
    酌上開陳述作成時之情況均屬正常，且與本案相關之待證事
    實具有關連性，因認上開證據均具有證據能力。
二、事實之認定：
  (一)重利部分：
    訊據被告己○○雖不否認於上開時間、地點出借10萬元予戊○○，惟否認有重利之犯行，辯稱與戊○○原即熟稔，本次
    借款交付10萬元，未約定利息，戊○○則交付同金額之支票
    、本票各1 張（支票簽發人為戊○○之兄，但戊○○謊稱係
    其所改之名）及身分證、戶籍謄本影本（戶口名簿影本之誤
    ）各1 張予伊，約定借款期限為1 個月，屆期因上開支票提
    示後，以存款不足為由遭退票，嗣後約定由戊○○每月清償
    1 萬元，已清償3 期即3 月，事後發現上開支票係戊○○哥
    哥所簽發，有受騙感覺等語。經查：
    1.依證人即被害人戊○○證稱略以：因工作上資金調度之需
      要，於96年10月10日，在位於高雄市三民區○○○路之「
      欣欣藥局」，經該藥局負責人介紹，向己○○貸款10萬元
      ，約定每月支付利息1 萬元，先扣第1 個月利息1 萬元，
      實得9 萬元，有交付由哥哥黃嘉慶所簽發同金額之支票、
      伊簽發同金額之本票各1 張，及提供身分證影本予己○○
      ，到期後另交付3 個月利息共3 萬元予己○○，但自97年
      2 月10日起即無力繼續繳交利息等語（詳調查筆錄卷【下
      稱警二卷】第9 頁至第11頁），所證除有無約定利息、有
      無預扣1 萬元、所給付之3 萬元為利息或清償本金外，與
      被告己○○上開所辯均屬相符，且有扣案上開支票、本票
      、身分證影本附卷（詳高雄市政府警察局鼓山分局高市警
      鼓分偵字第0970006309號卷【下稱警一卷】第44頁扣押物
      品目錄表、第59頁上方支票、第60頁本票及身分證影本）
      ，並有戶口名簿影本1 份在卷可稽（詳警一件第59頁下方
      ），則被害人戊○○確有向被告己○○借款10萬元，約定
      借款期限1 個月，於96年11月10日到期，被害人戊○○並
      曾給付被告己○○3 萬元之事實，應可認定。
    2.本件借款金額僅10萬元，金額非多，且姑無論係支付利息
      或清償本金，被害人戊○○於借款屆期後，曾給付被告己○○3 萬元，此為雙方所不爭執之事實，顯見拖欠之情尚
      非嚴重，則如依被告己○○所辯，雙方原即熟稔，衡情尚
      無需急於催討，而被告己○○竟於97年3 月初委被告庚○○加以催討（詳理由二之3.所述），顯見被告己○○與被
      害人戊○○原非熟稔，被害人戊○○如所證，僅由他人介
      紹借款。另支票存款帳戶需向銀行申請設立，並向銀行請
      領支票使用，則依銀行核對開戶人身分證件之流程，支票
      自無可能以非戶籍登記之名字簽發，而本件被害人戊○○
      借款時所交付之支票，簽發人為黃嘉慶，此有該支票及退
      票理由單附卷可稽（詳警一卷第53頁），又被害人戊○○
      交付之身分證及戶口名簿影本，均記載其姓名為戊○○（
      詳警一卷第60頁下方、第59頁下方），則被告己○○於本
      件借款同時收受該支票、身分證影本、戶口名簿影本之情
      形下，斷無誤認該支票係被害人戊○○以新改之名所簽發
      之可能，足見被害人以他人所簽發之支票交付以為借款憑
      證，原為被告己○○所同意，則所辯因嗣後知悉支票非被
      害人戊○○簽發而有受騙之感覺，自無可採。
    3.被告己○○與被害人戊○○既非熟稔，則被害人戊○○所
      辯借款有約定利息，即與社會常情相符，應可採信，況依
      被告己○○置放代理催收委任書予被告庚○○之牛皮紙袋
      書寫略稱：委託代為催收者係支票及本票之票款10萬元（
      詳警一卷第58頁下方），足見本件借款之本金均未清償，
      則被害人戊○○已付之3 萬元自非本金而為利息甚明，從
      而本件借款非無利息之約定，應可認定。又本件借款既係
      96年11月10日到期，而到期後被害人戊○○曾給付3 萬元
      利息，參之依證人即替被告己○○交付代理催收委任書予
      被告庚○○之李吉南證稱略以：伊係於97年3 月初將己○○所託之資料交付庚○○等語（詳警二卷第14頁），足見
      被告己○○委託被告庚○○催討本件借款，係在借款到期
      後約4 個月時，則被害人戊○○證稱給付予被告己○○之
      3 萬元，係到期後3 個月之利息，每個月利息1 萬元，衡
      情即無不合，尚堪採信，則被告己○○係於本件借款到期
      後之第4 個月，因被害人戊○○未清償借款，復無法依約
      續繳利息，始委請他人代為催討，亦可認定。且如上所述
      ，被告己○○與被害人戊○○既非熟稔，依社會常情，96
      年10月10日至同年11月10日原約定借款期間，亦無可能未
      約定利息，則被害人戊○○所證第1 個月利息1 萬元由所
      借之10萬元直接扣取，實際僅交付9 萬元，即合常理，應
      堪採信，從而本件借款因扣除第1 個月利息1 萬元，實際
      僅交付9 萬元，且被害人戊○○已交付到期後96年11 月
      10日至97年2 月10日3 個月份之利息共3 萬元，應可認定
      。
    4.本件借款實借本金9 萬元，約定每月利息1 萬元，經換算
      週年利率為133 ％（1 萬×12÷9 萬×100 ％＝133 ％，
      小數點以下四捨五入），遠超過一般銀行及民間親友間之
      借貸利率，則被害人戊○○證稱係因工作資金調度之所需
      而向被告己○○借款，自合常情，且衡情當時必屬急迫，
      否則被害人戊○○尚無向被告己○○借貸本件重利借款之
      必要，則被告己○○係乘被害人戊○○工作急需調度資金
      運用之機會，貸以金錢而取得與原本顯不相當之重利，應
      可認定。
  (二)恐嚇危害安全部分：
    訊據被告庚○○固不否認受被告己○○之催收所託，於97年
    3 月20日晚上9 時25分許，與被告乙○○、甲○○一同至位
    於高雄市○○區○○路171 號戊○○之父丙○○之住處（下
    稱系爭住處）前，欲找尋戊○○；被告乙○○、甲○○固不
    否認於上開時間與被告庚○○一同至系爭住處前，且因受被
    告甲○○碰撞，停於系爭住處前之丙○○機車、腳踏車均傾
    倒，然被告3 人均否認有恐嚇危害安全之犯行，被告庚○○
    辯稱前往系爭住處，用意僅在尋找戊○○，非有代被告己○○催討之意，且到達系爭住處時，伊僅以行動電話與戊○○
    聯繫，並未出言恐嚇云云；被告乙○○辯稱當天係因同車一
    同吃飯，因飯後被告庚○○表示要找朋友，因而同車隨行前
    往系爭住處，伊並未出言恐嚇云云；被告甲○○辯稱飯後雖
    隨同被告庚○○前往系爭住處找尋戊○○，但並無恐嚇丙○○夫妻之意，停放在系爭住處前之丙○○機車、腳踏車係伊
    不慎碰倒，非故意將機車、腳踏車踢倒以恐嚇丙○○夫妻云
    云。經查：
    1.被告庚○○係受託前往系爭住處，代理被告己○○向被害
      人戊○○催收本件10萬元借款，此有代理催收委任書，及
      置放該委任書之牛皮紙袋各1 份附卷可稽（詳警1 卷第58
      頁），依上開受任之指示，被告庚○○最終之目的在催收
      本件借款，非僅代被告己○○尋找被害人戊○○，且被告
      庚○○於檢察官偵訊時，已坦承因被害人戊○○欠錢，代
      被告己○○前往討債（詳臺灣高雄地方法院檢察署97年度
      偵字第9335號卷【下稱偵查卷】第4 頁），則所辯僅前往
      尋找被害人戊○○，非在催討本件借款，即與事實不符，
      不足採信。
    2.依被告乙○○、甲○○於警詢、檢察官偵訊時供稱略以：
      於97年3 月20日晚上9 時25分許，伊等係至系爭住處向戊○○要錢，因為戊○○欠己○○10萬元等語（詳警一卷第
      10頁、第12頁、第15頁、第18頁、第20頁、偵查卷第5 頁
      ），且與被告庚○○係前往催討債務之事實相符，上開所
      供自堪信為真實，則被告乙○○、甲○○事後辯稱僅係一
      同吃飯後，因同車而隨同被告庚○○一併前往找朋友，即
      與事實不符，不足採信，被告乙○○、甲○○案發時係與
      被告庚○○共同前往催討債務，亦可認定。
    3.依證人即戊○○之父被害人丙○○證稱略以：97年3 月20
      日晚上9 時25分許，有4 個人到系爭住處，3 人下車說要
      找戊○○，我說戊○○不在，甲○○就將我放在住處前之
      機車踢倒，我當時很害怕，就報警處理等語（詳偵查卷第
      12頁），另依證人即戊○○之母被害人丁○○○證稱略以
      ：97年3 月20日晚上9 時25分許，庚○○、乙○○、甲○○到系爭住處找戊○○，我跟他們說戊○○不在，他們就
      在屋外大聲亂叫罵髒話，甲○○並將機車、腳踏車踢倒，
      我很怕就報警等語（詳本院卷第26頁至第32頁），經核，
      機車、腳踏車確有被碰倒，有相片4 張附卷可稽（詳警一
      卷第49頁至第50頁），且被告甲○○亦自承確有碰倒機車
      、腳踏車（詳警一卷第20頁、本院卷第44頁），又依鼓山
      分局內惟所處理各類案件紀錄表、鼓山分局員警工作紀錄
      簿之記載，警察機關係於當日晚上9 時27分接受本件報案
      （詳警一卷第63頁至第64頁反面），足見被害人丙○○、
      丁○○○所證尚與事實相符，況果非被告庚○○、乙○○
      、甲○○在催討過程確曾以三字經加以辱罵，並由被告甲○○故意踢倒機車、腳踏車加以威嚇，而致被害人丙○○
      、丁○○○心生畏懼，衡情被害人丙○○、丁○○○並無
      隨意報警之必要，被告庚○○、乙○○、甲○○所辯未罵
      三字經、不慎碰倒機車及腳踏車、未加以恐嚇等，核均與
      經驗法則不符，均無可採，從而本件係因被告庚○○、乙○○、甲○○在催討過程中，以辱罵三字經並踢倒機車、
      腳踏車之方式施壓，致被害人丙○○、黃洪丹桂心生生命
      、身體可能被加害之畏懼，因而報警，亦可認定。另因
      本件被告庚○○、乙○○、甲○○至系爭住處實施恐嚇時
      ，被害人丙○○、黃洪丹桂本一同在場，原可能分別覆稱
      被害人戊○○不在家，且被害人丙○○、黃洪丹桂為夫妻
      ，社會觀念上認為屬於一體，則無論由何人報案，另一方
      於被詢問時，覆稱由伊報案，尚難謂有何不合，故被害人
      丙○○、黃洪丹桂均證稱本件案發時，曾對被告庚○○、
      乙○○、甲○○等說戊○○不在，並報警處理，亦難認所
      證有何不合，併予敘明。
三、論罪與科刑：
    核被告己○○所為，係犯刑法第344 條之重利罪；被告庚○○、乙○○、甲○○所為，均係犯刑法第305 條之恐嚇危害
    安全罪，被告庚○○、乙○○、甲○○3 人就上開恐嚇犯行
    有犯意聯絡及行為分攤，應成立共同正犯。被告庚○○、乙○○、甲○○以一恐嚇行為致被害人丙○○、黃洪丹桂同時
    心生畏懼，應成立同種想像競合犯，並從一重之恐嚇危害安
    全罪處斷。爰審酌被告己○○正值青壯之年，不思以勞力正
    當賺取生活所需，反任意貸款而收取重利，破壞社會正常交
    易秩序，且此舉極易迫使借款人因不堪債務壓迫鋌而走險，
    衍生社會問題，足以危害社會秩序，被告庚○○、乙○○、
    甲○○以不法方式替人催討重利相關之債權，同上所述，亦
    足以危害社會秩序，且被告4 人犯後均飾詞否認犯行、態度
    均不佳等一切情狀，各量處如主文所示之刑，並分別諭知易
    科罰金折算標準。至被害人戊○○交付之10萬元本票及支票
    各1 張，僅作為借款擔保之用，另被告戊○○所交付之身分
    證影本、戶口名簿影本各1 份，僅作為確認身分之用，借款
    清償後均應返還被害人戊○○，非被告己○○所有之物，爰
    不併予宣告沒收，附此敘明。
據上論斷，應依刑事訴訟法第284 條之1 、第299 條第1 項前段
，刑法第344 條、第28條、第305 條、第55條、第41條第1 項前
段，刑法施行法第1條之1，判決如主文。
本案經檢察官游淑玟到庭執行職務。
中    華    民    國    97    年    11    月    3     日
                  刑事第八庭    法  官  鄭峻明
以上正本證明與原本無異。
如不服本判決應於收受本判決後10日內向本院提出上訴書狀，並
應敘述具體理由，如未敘述上訴理由者，應於上訴期間屆滿後20
日內補提理由書狀於本院（均須按他造當事人之人數附繕本）「
切勿逕送上級法院」。
                                書記官  顏宗貝
中    華    民    國    97    年    10    月    3     日
附錄本件判決論罪科刑法條：
刑法第305條
以加害生命、身體、自由、名譽、財產之事，恐嚇他人致生危害
於安全者，處 2 年以下有期徒刑、拘役或 3 百元以下罰金。
刑法第344條
乘他人急迫、輕率或無經驗貸以金錢或其他物品，而取得與原本
顯不相當之重利者，處1 年以下有期徒刑、拘役或科或併科1 千
元以下罰金。


司法院資訊處製作；財團法人民間司法改革基金會備份。
